ACORDAO-COMPLETO-2429914

ACÓRDÃO 2369/2021 ATA 5/2021 - PRIMEIRA CÂMARA

VISTOS, relatados e discutidos estes autos de Tomada de Contas Especial instaurada pela Caixa Econômica Federal (mandatária no Ministério do Turismo) , em desfavor de Joana D'Arc Batista Carvalho  e Carlos Henrique de Azevedo, em razão de omissão no dever de prestar contas dos recursos repassados por meio do Contrato de Repasse 306513-76/2009 firmado entre o Ministério do Turismo e o Município de Paraipaba/CE,
ACORDAM os Ministros do Tribunal de Contas da União, reunidos em Sessão da Primeira Câmara, em:
9.1. rejeitar as alegações de defesa apresentadas por Joana D'Arc Batista Carvalho (CPF: XXX.696.263-XX) ;
9.2. julgar irregulares, nos termos dos arts. 1º, inciso I, 16, inciso III, alíneas "a" e "c", da Lei 8.443/1992, c/c os arts. 19 e 23, inciso III, da mesma Lei, as contas de Joana D'Arc Batista Carvalho (CPF: XXX.696.263-XX) , condenando-a ao pagamento da importância a seguir especificada, atualizada monetariamente e acrescida dos juros de mora, calculada a partir da data discriminada até a data da efetiva quitação do débito, fixando-lhe o prazo de quinze dias, para que comprove, perante o Tribunal, o recolhimento da referida quantia aos cofres do Tesouro Nacional, nos termos do art. 23, inciso III, alínea "a", da citada Lei, c/c o art. 214, inciso III, alínea "a", do Regimento Interno do TCU.
	Data de ocorrência
	Valor histórico (R$) 
	Tipo da parcela

	26/12/2011
	91.150,25
	Débito

	28/9/2018
	1.890,28
	Crédito

9.3. aplicar à Joana D'Arc Batista Carvalho (CPF: XXX.696.263-XX) a multa prevista no art. 57 da Lei 8.443/1992 c/c o art. 267 do Regimento Interno do TCU, no valor de R$ 16.000,00 (dezesseis mil reais) , fixando-lhe o prazo de quinze dias, a contar da notificação, para que comprove, perante o Tribunal (art. 214, III, alínea "a", do Regimento Interno do TCU) , o recolhimento da dívida aos cofres do Tesouro Nacional, atualizada monetariamente desde a data deste Acórdão até a do efetivo recolhimento, se pagas após o vencimento, na forma da legislação em vigor;
9.4. rejeitar as razões de justificativa apresentadas por Carlos Henrique de Azevedo (CPF: XXX.712.373-XX) ;
9.5. julgar irregulares, nos termos dos arts. 1º, inciso I, 16, inciso III, alínea "a", da Lei 8.443/1992, as contas do responsável Carlos Henrique de Azevedo (CPF: XXX.712.373-XX) ;
9.6. aplicar a Carlos Henrique de Azevedo (CPF: XXX.712.373-XX) a multa prevista no art. 58, inciso II, da Lei 8.443/1992 c/c o art. 268 do Regimento Interno do TCU, no valor de R$ 10.000,00 (dez mil reais) , fixando-lhe o prazo de quinze dias, a contar da notificação, para que comprove, perante o Tribunal (art. 214, III, alínea "a", do Regimento Interno do TCU) , o recolhimento da dívida aos cofres do Tesouro Nacional, atualizada monetariamente desde a data deste Acórdão até a do efetivo recolhimento, se pagas após o vencimento, na forma da legislação em vigor;
9.7. autorizar, desde logo, a cobrança judicial das dívidas, caso não atendidas a notificação, na forma do disposto no art. 28, inciso II, da Lei 8.443/1992;
9.8. encaminhar cópia desta deliberação à Procuradoria da República no Estado do Ceará, nos termos do § 3º do art. 16 da Lei 8.443/1992 c/c o § 7º do art. 209 do Regimento Interno do TCU, para adoção das medidas cabíveis; e
9.9. dar ciência desta deliberação à Caixa Econômica Federal e aos responsáveis.

Tomada de Contas Especial instaurada pela Caixa Econômica Federal (mandatária no Ministério do Turismo), em razão de omissão no dever de prestar contas dos recursos repassados por meio do Contrato de Repasse  firmado entre o Ministério do Turismo e  Município.

Primeira Câmara

Prefeitura Municipal de Paraipaba - CE.

3. Responsáveis: Carlos Henrique de Azevedo (XXX.712.373-XX); Joana D'Arc Batista Carvalho (XXX.696.263-XX).

13.1. Ministros presentes: Walton Alencar Rodrigues (Presidente), Benjamin Zymler, Vital do Rêgo e Jorge Oliveira.
13.2. Ministros-Substitutos presentes: Augusto Sherman Cavalcanti (Relator) e Weder de Oliveira.

ACORDAO-COMPLETO-2486146

Acórdão de Relação 10473/2021 - Primeira Câmara

Acórdão de Relação

AUGUSTO SHERMAN

Adoto, como relatório, excerto da instrução vazada à peça 58 destes autos, anuída pelo corpo diretivo da Secretaria de Controle Externo de Tomada de Contas Especial- SecexTCE (peças 59 e 60) , e, em quota singela, pelo MP/TCU (peça 61) :
"INTRODUÇÃO
Cuidam os autos de tomada de contas especial instaurada pela Caixa Econômica Federal (mandatária no Ministério do Turismo) , em desfavor de Joana D'Arc Batista Carvalho (CPF: XXX.696.263-XX) e Carlos Henrique de Azevedo (CPF: XXX.712.373-XX) , em razão de omissão no dever de prestar contas dos recursos repassados por meio do Contrato de Repasse 306513-76/2009, registro Siafi 718737, (peça 17) firmado entre o Ministério do Turismo e o município de Paraipaba/CE, e que tinha por objeto o instrumento descrito como 'Pavimentação na Rua Principal Localizada no Setor C-1 do Perímetro Irrigado Curu-Paraipaba/ CE'.
HISTÓRICO
Em 27/9/2018, com fundamento na IN/TCU 71/2012, alterada pela IN/TCU 76/2016 e DN/TCU 155/2016, o dirigente da instituição Caixa Econômica Federal (mandatária no Ministério do Turismo) autorizou a instauração da tomada de contas especial. O processo foi registrado no sistema e-TCE com o número 304/2019.
O Contrato de repasse 306513-76/2009, registro Siafi 718737, foi firmado no valor de R$ 100.000,00, sendo R$ 97.500,00 à conta do concedente e R$ 2.500,00 referentes à contrapartida do convenente. Teve vigência de 28/12/2009 a 26/11/2013, com prazo para apresentação da prestação de contas em 25/12/2013. Os repasses efetivos da União totalizaram R$ 92.118,00 (peça 28) .
Em sua análise no documento constante na peça 1, a Caixa informou que a prestação de contas não foi apresentada.
O fundamento para a instauração da Tomada de Contas Especial, conforme consignado na matriz de responsabilização elaborada pelo tomador de contas, foi a constatação da seguinte irregularidade: 
Não comprovação da boa e regular aplicação dos recursos federais repassados à Prefeitura Municipal de Paraipaba - CE, em face da omissão no dever de prestar contas dos valores transferidos, no âmbito do contrato de repasse 306.513-76/2009.
Os responsáveis arrolados na fase interna foram devidamente comunicados e, diante da ausência de justificativas suficientes para elidir a irregularidade e da não devolução dos recursos, instaurou-se a tomada de contas especial.
No relatório (peça 35) , o tomador de contas concluiu que o prejuízo importaria no valor original de R$ 89.259,97, imputando-se a responsabilidade a Joana D'Arc Batista Carvalho, Prefeita, no período de 1/1/2009 a 31/12/2012, na condição de contratado, e Carlos Henrique de Azevedo, Prefeito, no período de 1/1/2013 a 31/12/2016, na condição de prefeito sucessor. 
Em 24/11/2019, a Controladoria-Geral da União emitiu o relatório de auditoria (peça 37) , em concordância com o relatório do tomador de contas. O certificado de auditoria e o parecer do dirigente do órgão de controle interno concluíram pela irregularidade das presentes contas (peças 38 e 39) .
Em 24/1/2020, o ministro responsável pela área atestou haver tomado conhecimento das conclusões contidas no relatório e certificado de auditoria, bem como do parecer conclusivo do dirigente do órgão de controle interno, manifestando-se pela irregularidade das contas, e determinou o encaminhamento do processo ao Tribunal de Contas da União (peça 40) .
Na instrução inicial (peça 43) , verificou-se que, embora o tomador de contas tivesse responsabilizado a prefeita e o sucessor, extrato bancário constante dos autos (peça 25) demonstrava que  os recursos foram integralmente geridos por Joana D'Arc Batista Carvalho, restando a Carlos Henrique de Azevedo (CPF: XXX.712.373-XX) , na condição de prefeito sucessor, a responsabilidade pela apresentação da prestação de contas, cujo prazo expirou em sua gestão.
Concluiu-se, portanto, pela necessidade de realização de citação de Joana D'Arc Batista Carvalho, e audiência de Carlos Henrique de Azevedo (CPF: XXX.712.373-XX) pelas irregularidades relacionadas a seguir: 
Irregularidade 1: não comprovação da boa e regular aplicação dos recursos federais repassados ao município de Paraipaba/CE, em face da omissão no dever de prestar contas dos valores transferidos, no âmbito do contrato de repasse 306.513-76/2009 - convênio SICONV 718737 (peça 17) .
Evidências da irregularidade: documentos técnicos presentes nas peças 1, 17, 25 e 27.
Normas infringidas: art. 37, caput, c/c o art. 70, parágrafo único, da Constituição da República Federativa do Brasil; art. 93, do Decreto-lei 200/1967;Lei 8.429/1992 (art. 11, inc. VI) , Decreto 93.872/1986 (artigos 66, 145 e 148) , Portaria Interministerial MPDG/MF/CGU 424/2016 (art. 70, § 1º, inc. I) e  Cláusula Terceira, item 3.2, alínea 'e', do Contrato de Repasse 306.513-76/2009.
	Débitos relacionados à responsável Joana D Arc Batista Carvalho (CPF: XXX.696.263-XX) :
	Data de ocorrência
	Valor histórico (R$) 
	Identificador da parcela

	26/12/2011
	91.150,25
	D1

	28/9/2018
	1.890,28
	C1

Cofre credor: Tesouro Nacional.
Responsável: Joana D'Arc Batista Carvalho (CPF: XXX.696.263-XX) .
Conduta: na parcela D1 - não demonstrar a boa e regular aplicação dos recursos federais recebidos e geridos por meio do instrumento em questão, no período de 28/12/2009 a 26/11/2013, em face da omissão na prestação de contas, cujo prazo encerrou-se em 26/12/2013.
Nexo de causalidade: a conduta descrita impediu o estabelecimento do nexo causal entre as possíveis despesas efetuadas com os recursos recebidos, no âmbito do instrumento em questão, no período de 28/12/2009 a 26/11/2013.
Culpabilidade: não há excludentes de ilicitude, de culpabilidade e de punibilidade; é razoável supor que a responsável tinha consciência da ilicitude de sua conduta; era exigível conduta diversa da praticada, qual seja, desincumbir-se do seu dever por meio da apresentação da prestação de contas no prazo e forma devidos. 
Encaminhamento: citação.
Irregularidade 2: não cumprimento do prazo originalmente estipulado para prestação de contas no Contrato de Repasse 306.513-76/2009, encerrado em 26/12/2013; e não apresentação de justificativas ao concedente que demonstrassem a existência de impedimento de prestar contas quando do vencimento do referido prazo.
Evidências da irregularidade: documento técnico presente na peça 17.
Normas infringidas: art. 37, caput, c/c o art. 70, parágrafo único, da Constituição da República Federativa do Brasil; art. 93, do Decreto-lei 200/1967; art. 66, do Decreto 93.872/1986; art. 26-A, §§ 7º ao 9º, da Lei 10.522/2002; Cláusula Décima Segunda, item 12 do Contrato de Repasse 306.513-76/2009 .
Responsável: Carlos Henrique de Azevedo (CPF: XXX.712.373-XX) .
Conduta: descumprir o prazo originalmente estipulado para prestação de contas dos recursos federais recebidos à conta do instrumento em questão, o qual se encerrou em 26/12/2013; como também não apresentar justificativas ao concedente que demonstrassem a existência de impedimento de prestar contas quando do vencimento do referido prazo.
Nexo de causalidade: a conduta descrita impediu o estabelecimento do nexo causal entre as possíveis despesas efetuadas com os recursos recebidos, no âmbito do instrumento em questão, no período de 28/12/2009 a 26/11/2013.
Culpabilidade: não há excludentes de ilicitude, de culpabilidade e de punibilidade; é razoável supor que o responsável tinha consciência da ilicitude de sua conduta; era exigível conduta diversa da praticada, qual seja, desincumbir-se do seu dever por meio da apresentação da prestação de contas no prazo e forma devidos. 
Encaminhamento: audiência.
Em cumprimento ao pronunciamento da unidade (peça 45) , foram efetuadas citação e audiência dos responsáveis, nos moldes adiante:
 Joana D Arc Batista Carvalho - promovida a citação da responsável, conforme delineado adiante:
	Comunicação: Ofício 32238/2020 - Seproc (peça 48) .
Data da Expedição: 2/7/2020.
Data da Ciência: 9/7/2020 (peça 51) .
Nome Recebedor: Cláudia Costa.
Observação: Ofício enviado para o endereço do responsável, conforme pesquisa de endereço no sistema da Receita Federal.
Fim do prazo para a defesa: 24/7/2020.
	
 Carlos Henrique de Azevedo - promovida a audiência do responsável, conforme delineado adiante:
	Comunicação: Ofício 32239/2020 - Seproc (peça 49) .
Data da Expedição: 2/7/2020.
Data da Ciência: 7/7/2020 (peça 50) .
Nome Recebedor: Edson Alves.
Observação: Ofício enviado para o endereço do responsável, conforme pesquisa de endereço nos sistemas corporativos do TCU.
Fim do prazo para a defesa: 22/7/2020
	
Conforme Despacho de Conclusão das Comunicações Processuais (peça 57) , as providências inerentes às comunicações processuais foram concluídas. 
Transcorrido o prazo regimental, os responsáveis Joana D'Arc Batista Carvalho e Carlos Henrique de Azevedo apresentaram defesa, que serão analisadas na seção Exame Técnico.
ANÁLISE DOS PRESSUPOSTOS DE PROCEDIBILIDADE DA IN/TCU 71/2012
Avaliação de Viabilidade do Exercício do Contraditório e Ampla Defesa
Verifica-se que não houve o transcurso de mais de dez anos desde o fato gerador sem que tenha havido a notificação dos responsáveis pela autoridade administrativa federal competente (art. 6º, inciso II, c/c art. 19 da IN/TCU 71/2012, modificada pela IN/TCU 76/2016) , uma vez que o fato gerador da irregularidade sancionada ocorreu em 26/12/2013 e os responsáveis foram notificados sobre as irregularidades pela autoridade administrativa competente conforme abaixo:
Joana D'Arc Batista Carvalho, por meio do ofício acostado à peça 13, recebido em 13/7/2018, conforme AR (peça 8) .
Carlos Henrique de Azevedo, excepcionalmente, não houve notificação válida na fase interna da TCE.
Valor de Constituição da TCE 	
Verifica-se, ainda, que o valor atualizado do débito apurado (sem juros) em 1/1/2017 é de R$ 126.658,92, portanto superior ao limite mínimo de R$ 100.000,00, na forma estabelecida conforme os arts. 6º, inciso I, e 19 da IN/TCU 71/2012, modificada pela IN/TCU 76/2016. 
OUTROS PROCESSOS/DÉBITOS NOS SISTEMAS DO TCU COM OS MESMOS RESPONSÁVEIS
Informa-se que foi encontrado processo no Tribunal com os mesmos responsáveis:
	Responsável
	Processos

	Joana D'Arc Batista Carvalho
	Processo 027.084/2016-7 (CBEX, encerrado) , Processo 030.809/2015-0 (TCE, encerrado) e Processo 008.944/2016-4 (TCE, encerrado) 

A tomada de contas especial está, assim, devidamente constituída e em condição de ser instruída.
EXAME TÉCNICO
DAS ALEGAÇÕES DE DEFESA DE JOANA D'ARC BATISTA CARVALHO
A responsável Joana D'Arc Batista Carvalho apresentou suas alegações de defesa, que passam a ser analisadas em seguida:
Argumento 1 (peça 53, fl. 2) : como a vigência do Contrato de Repasse 306513-76, Siconv 718737, ultrapassou o período de seu mandato, a responsabilidade pela prestação de contas era de seu sucessor.
Para sustentar sua tese, a defendente apresenta, inicialmente, informações sobre: o Contrato de Repasse; a contratação da empresa Tacomar Construções Ltda.; o atesto da prefeitura de 94,48% dos serviços pactuados; e a autorização de pagamento pela Caixa, após atestar os serviços.
Ante esses fatos, alega que o contrato esteve ativo e em plena execução na transição do mandato para o sucessor, informando que ainda havia 5,52% de serviços a executar nessa oportunidade.
Reforça sua tese com trechos da instrução anterior desta Secex e da Súmula 230, mencionada no Relatório do Tomador de Contas, nos quais se constata, segundo enfatiza, a responsabilidade do sucessor pela prestação de contas e o atesto da Caixa de que haviam sido cumpridos os objetivos do plano de trabalho, o benefício social do objeto e funcionalidade do percentual executado.
Análise do argumento 1: 
Muito embora a obrigação de apresentar a prestação de contas vencesse, de fato, na gestão do sucessor, não há como afastar a responsabilidade da gestora pela não comprovação da boa e regular aplicação dos recursos federais recebidos e geridos por meio do instrumento em questão, no período de 28/12/2009 a 26/11/2013, em face da omissão na prestação de contas, cujo prazo encerrou-se em 26/12/2013.
O gestor que gere recursos públicos atrai para si o dever de prestar contas da parcela que administrou, conforme se extrai do parágrafo único do art. 70 da Constituição Federal. Nesse sentido, foram destacados na instrução anterior os seguintes julgados desta Corte de Contas: Acórdão 974/2018-TCU-Plenário (Relator: Bruno Dantas) , 511/2018 - Plenário (Relator: Aroldo Cedraz) , 3875/2018 -Primeira Câmara (Relator: Vital Do Rêgo) , 1983/2018 - Primeira Câmara (Relator: Bruno Dantas) , 1294/2018 - Primeira Câmara (Relator: Bruno Dantas) , 3200/2018 - Segunda Câmara (Relator: Aroldo Cedraz) , 2512/2018 - Segunda Câmara (Relator: Aroldo Cedraz) , 2384/2018 - Segunda Câmara (Relator: José Múcio Monteiro) , 2014/2018 - Segunda Câmara (Relator: Aroldo Cedraz) , 901/2018 - Segunda Câmara (Relator: José Múcio Monteiro) .
A responsabilidade do antecessor resta cristalina até mesmo no novíssimo texto da mencionada Súmula 230 (mencionada na defesa da responsável) , o qual consta do enunciado do Acórdão 206/2020-TCU-Plenário:
SÚMULA TCU 230: Compete ao prefeito sucessor apresentar a prestação de contas referente aos recursos federais recebidos por seu antecessor, quando este não o tiver feito e o prazo para adimplemento dessa obrigação vencer ou estiver vencido no período de gestão do próprio mandatário sucessor, ou, na impossibilidade de fazê-lo, adotar as medidas legais visando ao resguardo do patrimônio público
Pela leitura do texto, fica patente a responsabilidade do sucessor, quando o antecessor não tiver prestado contas dos recursos que geriu. Ou seja, a obrigação de quem geriu os recursos decorre de mandato constitucional e não pode ser negligenciada, ainda que o sucessor deva também se desincumbir dessa obrigação no caso de o adimplemento recair em sua gestão, como no caso presente.
Não restando dúvidas, portanto, quanto à obrigação da defendente em comprovar a boa regular aplicação do recursos que geriu, não labora a seu favor o fato de as obras terem sido executadas e terem funcionalidade.
A conduta omissiva da ex-prefeita, a despeito de a obra ter alcançado seus objetivos, impediu, em que pese a conclusão e funcionalidade da obra, o estabelecimento do nexo causal entre as possíveis despesas efetuadas com os recursos recebidos, no âmbito do instrumento em questão, no período de 28/12/2009 a 26/11/2013, conforme estabelecido na instrução anterior, à qual teve acesso a defendente, conforme demonstram os termos de sua peça recursal.
Por fim, deve ser ressaltado que, mesmo tendo sido dada oportunidade de defesa à responsável, tanto perante o órgão concedente quanto no âmbito desta Corte de Contas, ela não se desincumbiu desse ônus, não havendo o que se aproveitar em seu favor nas alegações ora encaminhadas.
Conclusão sobre o Argumento 1
Refutadas, assim, todas as alegações da defendente, deve-se rejeitar seu argumento apresentado na tentativa de eximir-se de sua responsabilidade e transferir a culpa com exclusividade ao prefeito sucessor.
Ante o exposto, e não havendo elementos para reconhecer a ocorrência de boa-fé na conduta de Joana D'Arc Batista Carvalho, deve ser proposto a este Tribunal, desde logo, proferir o julgamento de mérito pela irregularidade das contas dela, conforme os termos dos §§ 2º e 6º do art. 202 do Regimento Interno do TCU, condenando-se a responsável ao débito apurado e aplicando-lhe a multa prevista no art. 57 da Lei 8.443/1992.
DAS RAZÕES DE JUSTIFICATIVA DE CARLOS HENRIQUE DE AZEVEDO
O responsável Carlos Henrique de Azevedo apresentou suas razões de justificativa, que passam a ser analisadas em seguida:
Argumento 1 (peça 56, fl. 1) - ausência de citação válida
Para defender sua tese, justifica que:
Encontrava-se isolado em sua residência, no Distrito de Lagoinha, no Município de Paraipaba, em função da pandemia relacionada ao Covid-19
Apenas em 20 de julho de 2020, tomou conhecimento do ofício citatório deixado na portaria de seu prédio em Fortaleza.
Exame do Argumento 1
O argumento deve ser rejeitado, uma vez que o próprio responsável reconhece que a correspondência foi entregue em seu prédio, em Fortaleza. Conforme jurisprudência pacífica desta Casa (a exemplo do Acórdão 680/2020-TCU-Plenário) , para ser considerada válida a audiência, não é necessário que a comunicação processual seja pessoalmente entregue ao destinatário, bastando que o ofício com o aviso de recebimento dos Correios (AR) seja recebido no endereço do responsável, obtido em fonte de dados oficial, como ocorreu no caso presente.
De qualquer forma, como o responsável compareceu aos autos, a preliminar de ausência de notificação válida não se sustenta. O comparecimento espontâneo supre eventuais falhas na notificação, conforme jurisprudência também remansosa deste Tribunal (vide Acórdão 1514/2008-TCU-Primeira Câmara) .
Conclusão sobre o argumento 1
Considerando que a notificação foi válida e o responsável compareceu aos autos, conforme demonstrado anteriormente, a tese de nulidade da audiência deve ser rejeitada.
Argumento 2 (peça 56, fl. 3) - cabe à antecessora, unicamente, a responsabilidade pela prestação de contas. 
Para justificar sua tese, o ex-gestor apresenta as seguintes razões de justificativa:
Foram tomadas inúmeras medidas no sentido de adimplir com suas obrigações, inclusive com a interposição de ações de cobrança e prestação de contas.
Ante a ineficiência dessas medidas, determinou a interposição de processo judicial de prestação de contas.
Análise do argumento 2: 
Conforme informado na instrução que balizou a audiência do defendente, cabe ao gestor, cujo mandato coincidir com o vencimento do prazo para tal mister, ainda que não seja o responsável pela gestão dos recursos públicos, desincumbir-se desse dever jurídico e apresentar formalmente toda a documentação exigida pela legislação a título de prestação de contas, em conformidade com o princípio da continuidade administrativa. Na impossibilidade de fazê-lo, devidamente justificada, deverá adotar as medidas legais para o resguardo do patrimônio público, conforme a Súmula-TCU 230.
Deixar de prestar contas quando se está obrigado a fazê-lo, no prazo e forma estabelecidos pela legislação, constitui irregularidade grave, nos termos da lei e da jurisprudência do TCU (Acórdão 6897/2018-TCU-Segunda Câmara, Relator: Aroldo Cedraz; Acórdão 6730/2018-TCU-Primeira Câmara, Relator: Benjamin Zymler; Acórdão 2628/2004-TCU-Primeira Câmara, Relator: Augusto Sherman; Acórdão 5770/2009-TCU-Primeira Câmara, Relator: Walton Alencar Rodrigues) .
Argumento 3 (peça 56, fls. 1, 2 e 3) - impossibilidade de saber que a prestação de contas estava pendente 
Para corroborar sua tese, o ex-prefeito justifica que:
A notificação a ele endereçada na fase interna da TCE foi tardia e indevida. As notificações expedidas pela Caixa durante a gestão 2013/2016 foram respondidas e as providências requeridas foram tomadas. 
Decorridos quase 3 anos do encerramento do contrato, não constava no sistema da Caixa nenhuma inadimplência do município de Paraipaba referente àquela avença. Em Ofício datado de 16/11/2016, foi solicitada a exclusão das inadimplências do município, justificada pela conclusão da obra.
Em todas outras situações, nas quais o município ficou inadimplente face a equívocos, desmandos ou desídia da prefeita antecessora, o peticionante tomou as medidas legais cabíveis, inclusive com a interposição de inúmeras ações de cobrança e prestação de contas, conforme atestam os espelhos dos processos anexados.
Análise do argumento 3: 
Eventuais inconsistências cometidas na notificação do responsável, na fase interna da TCE, não podem ser arguidas a seu favor para justificar que desconhecia o atraso na prestação de contas, cuja atribuição lhe estava incumbida por força do Contrato de Repasse 306513-76/2009, registro Siafi 718737, (peça 17) firmado entre o Ministério do Turismo e o município de Paraipaba/CE.
Da leitura do ofício da CAIXA 0467/2015/GIGOV/FO (peça 56, fl. 31) , apresentado na peça recursal, percebe-se claramente que o texto informa, em seu item 1.1, que o Contrato teve vigência vencida em 26/11/2012 e que após o vencimento da vigência ou do objeto concluído, o que ocorrer primeiro, a prestação de contas deveria ser apresentada.
Esse documento demonstra, suficientemente, que o gestor tinha pleno conhecimento da omissão na prestação de contas, cuja atribuição era sua, por força contratual, pelo menos desde o recebimento da referida correspondência. Nesse sentido, as alegações em relação ao sistema da Caixa, mesmo que estivessem inconsistentes, não descaracterizam o fato de que o ex-prefeito foi cientificado sobre a omissão na prestação de contas, conforme documento constante de sua defesa.
Conclusão sobre o argumento 3: 
32.1	Demonstrado que o ex-prefeito teve ciência da omissão quando da notificação recebida por meio do ofício da CAIXA 0467/2015/GIGOV/FO, todas as justificativas apresentadas para defender a tese de que era impossível ao ex-gestor saber sobre essa pendência não podem ser acolhidos por carecer de sentido. 
Argumento 4 (peça 56, fls. 1, 2 e 3) - impedimento de prestar contas, por ausência de documentos 
Para defender sua tese, o responsável alega que não houve transição de governo e que a falta de documentos impediu o peticionante de prestar contas dos recursos, mesmo tendo notificado a empresa para proceder ao recolhimento dos impostos devidos e fornecer os comprovantes respectivos dos recebimentos. Como as providências não lograram êxito, o contrato foi rescindido, tendo solicitado e atendido pela Caixa o atesto da funcionalidade da obra. 
Análise do argumento 4
Conforme já mencionado anteriormente, nos casos como o presente, em se tratando de transferências voluntárias, a obrigação de prestar contas atinge não somente o gestor dos recursos transferidos, como também o seu sucessor, no caso em que o vencimento do prazo para prestação de contas recaia na sua gestão (vide Acórdão 331/2010-TCU-Segunda Câmara, 6.171/2011 - 1ª Câmara, 2.773/2012 - 1ª Câmara, entre outros) . 
No entanto, se o sucessor porventura demonstrar que ficou impossibilitado de prestar contas dos recursos utilizados na gestão anterior, porque o seu antecessor não lhe repassou os documentos necessários para essa prestação, a jurisprudência do Tribunal reconhece, de fato, a possibilidade de o sucessor ter afastada a sua responsabilidade nos autos, no caso de terem sido adotadas as medidas legais visando ao resguardo do patrimônio público (Acórdão 1541/2008-TCU-Segunda Câmara, 2773/2012 - 1ª Câmara, 3039/2011 - 2ª Câmara, entre outros) . Tal orientação decorre do Enunciado da Súmula 230 do TCU e do disposto no art. 26-A, §§ 7º ao 9º, da Lei 10.522/2002,¿in verbis¿ (grifamos)  
Súmula 230 do TCU 
Compete ao prefeito sucessor apresentar a prestação de contas referente aos recursos federais recebidos por seu antecessor, quando este não o tiver feito e o prazo para adimplemento dessa obrigação vencer ou estiver vencido no período de gestão do próprio mandatário sucessor, ou,¿na impossibilidade de fazê-lo, adotar as medidas legais visando ao resguardo do patrimônio público. 
Lei 10.522/2002 
Art. 26-A.¿ O órgão ou entidade que receber recursos para execução de convênios, contratos de repasse e termos de parcerias na forma estabelecida pela legislação federal estará sujeito a prestar contas da sua boa e regular aplicação, observando-se o disposto nos §§ 1o a 10 deste artigo. 
§ 7º Cabe ao prefeito e ao governador sucessores prestarem contas dos recursos provenientes de convênios, contratos de repasse e termos de parcerias firmados pelos seus antecessores.¿ 
§ 8º Na impossibilidade de atender ao disposto no § 7º,¿deverão ser apresentadas ao concedente justificativas que demonstrem o impedimento de prestar contas¿e solicitação de instauração de tomada de contas especial.¿ 
§ 9º Adotada a providência prevista no § 8º, o registro de inadimplência do órgão ou entidade será suspenso, no prazo de até 48 (quarenta e oito) horas, pelo concedente. 
No caso presente, há indícios de que foram tomadas as providências para resguardar o erário, mas nãos foram demonstradas as alegadas dificuldades na transição e na obtenção dos elementos necessários para a prestação de contas.
Decorre dessa constatação que não foram cumpridas as duas condições cumulativas e indispensáveis ao afastamento da corresponsabilidade do mandatário sucessor, a saber:  a) demonstração da impossibilidade de prestar contas dos recursos geridos pelo antecessor; e b)  adoção de medida destinada ao resguardo do patrimônio público. 
Conclusão sobre o argumento 5: 
Devem ser rejeitadas as justificativas do responsável, por não ter demonstrado que a ausência da documentação necessária prestar contas foi a causa para o alegado impedimento adimplir com sua obrigação.
CONCLUSÃO
Em face da análise promovida na seção 'Exame Técnico', propõe-se rejeitar as alegações de defesa de Joana D'Arc Batista Carvalho, uma vez que não foram suficientes para sanar as irregularidades a ela atribuídas e nem afastar o débito apurado. 
Tendo em vista que não constam dos autos elementos que permitam reconhecer a boa-fé da responsável, sugere-se que as suas contas sejam julgadas irregulares, nos termos do art. 202, § 6º, do Regimento Interno do TCU, com a imputação do débito atualizado monetariamente e acrescido de juros de mora, nos termos do art. 202, §1º do Regimento Interno do TCU, descontado o valor eventualmente recolhido, com a aplicação da multa prevista no art. 57 da Lei 8.443/1992.
Propõe-se, igualmente, rejeitar as razões de justificativa de Carlos Henrique de Azevedo, mantendo-se a irregularidade a ele atribuída, passível de aplicação da multa prevista no art. 58 da Lei Orgânica do TCU.
Verifica-se também que não houve a prescrição da pretensão punitiva, conforme análise realizada na instrução anterior.
Por fim, como não houve elementos que pudessem modificar o entendimento acerca das irregularidades em apuração, mantém-se a matriz de responsabilização presente na peça 42.
PROPOSTA DE ENCAMINHAMENTO
Diante do exposto, submetemos os autos à consideração superior, propondo ao Tribunal:
rejeitar as alegações de defesa apresentadas por Joana D'Arc Batista Carvalho (CPF: XXX.696.263-XX) ; 
julgar irregulares, nos termos dos arts. 1º, inciso I, 16, inciso III, alíneas 'a' e 'c', da Lei 8.443/1992, c/c os arts. 19 e 23, inciso III, da mesma Lei, as contas de Joana D'Arc Batista Carvalho (CPF: XXX.696.263-XX) , condenando-a ao pagamento da importância a seguir especificada, atualizada monetariamente e acrescida dos juros de mora, calculada a partir da data discriminada até a data da efetiva quitação do débito, fixando-lhe o prazo de quinze dias, para que comprove, perante o Tribunal, o recolhimento da referida quantia aos cofres do Tesouro Nacional, nos termos do art. 23, inciso III, alínea 'a', da citada lei, c/c o art. 214, inciso III, alínea 'a', do Regimento Interno do TCU.  
		Débitos relacionados à responsável Joana D'Arc Batista Carvalho (CPF: XXX.696.263-XX) :
	Data de ocorrência
	Valor histórico (R$) 
	Tipo da parcela

	26/12/2011
	91.150,25
	Débito

	28/9/2018
	1.890,28
	Crédito

		    Valor atualizado do débito (com juros) em 12/8/2020: R$ 159.190,15
aplicar à Joana D'Arc Batista Carvalho (CPF: XXX.696.263-XX) a multa prevista no art. 57 da Lei 8.443/1992 c/c o art. 267 do Regimento Interno do TCU, fixando-lhe o prazo de quinze dias, a contar da notificação, para que comprove, perante o Tribunal (art. 214, III, alínea 'a', do Regimento Interno do TCU) , o recolhimento da dívida aos cofres do Tesouro Nacional, atualizada monetariamente desde a data do acórdão proferido por este Tribunal até a do efetivo recolhimento, se pagas após o vencimento, na forma da legislação em vigor;
rejeitar as razões de justificativa apresentadas por Carlos Henrique de Azevedo (CPF: XXX.712.373-XX;
aplicar a Carlos Henrique de Azevedo (CPF: XXX.712.373-XX) a multa prevista no art. 58, inciso II, da Lei 8.443/1992 c/c o art. 268 do Regimento Interno do TCU, fixando-lhe o prazo de quinze dias, a contar da notificação, para que comprove, perante o Tribunal (art. 214, III, alínea 'a', do Regimento Interno do TCU) , o recolhimento da dívida aos cofres do Tesouro Nacional, atualizada monetariamente desde a data do acórdão proferido por este Tribunal até a do efetivo recolhimento, se pagas após o vencimento, na forma da legislação em vigor;
autorizar, desde logo, a cobrança judicial das dívidas, caso não atendidas a notificação, na forma do disposto no art. 28, inciso II, da Lei 8.443/1992;
autorizar também, desde logo, se requerido, com fundamento no art. 26 da Lei 8.443, de 1992, c/c o art. 217, §§ 1º e 2º do Regimento Interno do TCU, o parcelamento da dívida em até 36 parcelas, incidindo, sobre cada parcela, corrigida monetariamente, os correspondentes acréscimos legais, fixando-lhe o prazo de quinze dias, a contar do recebimento da notificação, para comprovar, perante o Tribunal, o recolhimento da primeira parcela, e de trinta dias, a contar da parcela anterior, para comprovar os recolhimentos das demais parcelas, devendo incidir, sobre cada valor mensal, atualizado monetariamente, os juros de mora devidos, no caso do débito, na forma prevista na legislação em vigor, alertando os responsáveis de que a falta de comprovação do recolhimento de qualquer parcela importará o vencimento antecipado do saldo devedor, nos termos do § 2º do art. 217 do Regimento Interno deste Tribunal; 
esclarecer à responsável Joana D Arc Batista Carvalho (CPF: XXX.696.263-XX) que, caso se demonstre, por via recursal, a correta aplicação dos recursos, mas não se justifique a omissão da prestação de contas, o débito poderá ser afastado, mas permanecerá a irregularidade das contas, dando-se ensejo à aplicação da multa prevista no art. 58, inciso I, da Lei 8.443/1992;
enviar cópia do Acórdão a ser prolatado, bem como do Relatório e do Voto que o fundamentarem à Procuradoria da República no Ceará, nos termos do à § 3º do art. 16 da Lei 8.443/1992, c/c o § 7º do art. 209 do Regimento Interno do TCU, para adoção das medidas cabíveis; e
enviar cópia do Acórdão que vier a ser proferido à Caixa Econômica Federal e aos responsáveis, para ciência, informando que a presente deliberação, acompanhada do Relatório e do Voto que a fundamenta, está disponível para a consulta no endereço www.tcu.gov.br/acordaos, além de esclarecer que, caso requerido, o TCU poderá fornecer sem custos as correspondentes cópias, de forma impressa."
É o relatório.

Késsia Pinheiro Campos Cidrack (OAB 25.484/CE) representando Joana D' Arc Batista Carvalho.

Subprocurador-Geral Paulo Soares Bugarin.

TOMADA DE CONTAS ESPECIAL. CAIXA ECONÔMICA FEDERAL. OMISSÃO NO DEVER DE PRESTAR CONTAS DOS RECURSOS REPASSADOS. CITAÇÃO DA PREFEITA SIGNATÁRIA DA AVENÇA. AUDIÊNCIA DO PREFEITO SUCESSOR. REJEIÇÃO DAS ALEGAÇÕES DE DEFESA. REJEIÇÃO DAS RAZÕES DE JUSTIFICATIVA. CONTAS IRREGULARES. DÉBITO. MULTA.

TOMADA DE CONTAS ESPECIAL (TCE)

Secretaria de Controle Externo de Tomada de Contas Especial (SecexTCE).

Cuidam os autos de Tomada de Contas Especial instaurada pela Caixa Econômica Federal (mandatária no Ministério do Turismo) , em desfavor de Joana D'Arc Batista Carvalho  e Carlos Henrique de Azevedo, em razão de omissão no dever de prestar contas dos recursos repassados por meio do Contrato de Repasse 306513-76/2009 firmado entre o Ministério do Turismo e o Município de Paraipaba/CE.
O ajuste foi firmado para a realização da "Pavimentação na Rua Principal Localizada no Setor C-1 do Perímetro Irrigado Curu-Paraipaba/CE", no valor de R$ 100.000,00, sendo R$ 97.500,00 à conta do concedente e R$ 2.500,00 referentes à contrapartida do convenente. Teve vigência de 28/12/2009 a 26/11/2013, com prazo para apresentação da prestação de contas em 26/12/2013. Os repasses efetivos da União totalizaram R$ 92.118,00 (peça 28) .
No âmbito do TCU, a instrução inicial (peça 43) , elaborada pela Secretária de Controle Externo de Tomada de Contas Especial (SecexTCE) , concluiu pela necessidade de realização de citação da Sra. Joana D´Arc Batista Carvalho e de audiência do Sr. Carlos Henrique de Azevedo, uma vez que a totalidade dos recursos repassados foi gerida no curso do mandato da prefeita signatária da avença, recaindo sobre o seu sucessor a responsabilidade de apresentar a prestação de contas das despesas realizadas no decorrer do Contrato de Repasse.
Os responsáveis apresentaram as suas defesas acostadas às peças 53 e 56.
Em sua derradeira instrução (peças 58-60) , a unidade técnica considerou que as defesas trazidas pelos responsáveis não lograram elidir as irregularidades que lhes foram imputadas. Por esse motivo, alvitrou proposta para:
rejeitar as alegações de defesa de Joana D´Arc Batista Carvalho, julgar suas contas irregulares, condená-la ao ressarcimento de débito correspondente à integralidade de valor geridos e imputar-lhe a multa fundamentada no art. 57 da Lei 8.443/92; e
rejeitar as razões de justificativa de Carlos Henrique de Azevedo e aplicar-lhe a multa prevista no art. 58, inciso II, do mesmo normativo.
O Ministério Público junto ao TCU concordou a proposta da unidade instrutiva, com o reparo apenas para que as contas do Sr. Carlos Henrique Azevedo também sejam julgadas irregulares, em razão da sua omissão no dever de prestar contas dos recursos transferidos por intermédio do Contrato de Repasse.
Acolho o encaminhamento proposto pela unidade técnica, com o ajuste alvitrado pelo representante do Parquet especial, cuja análise adoto como parte das minhas razões de decidir.
Devidamente notificada, a Sra. Joana D´Arc Batista Carvalho apresentou alegações de defesa (peça 53) em que aduziu, em síntese, que a obrigação de encaminhar a prestação de contas à CEF caberia exclusivamente ao gestor que a sucedeu no cargo de prefeita, motivo pelo qual entende não ter qualquer responsabilidade sobre o débito objeto destes autos.
De forma similar, o Sr. Carlos Henrique de Azevedo argumentou que o dever de apresentar a prestação de contas do pacto vertente incumbiria à sua antecessora. O gestor também informou que, à época, teria adotado inúmeras medidas visando adimplir suas obrigações, tendo inclusive interposto ações de cobrança e processo judicial. Adicionalmente, afirmou não ter prestado contas dada a inexistência dos documentos necessários (peça 56) .
10.	Com relação a ex-prefeita, muito embora a obrigação de apresentar a prestação de contas vencesse, de fato, na gestão do sucessor, não há como afastar a responsabilidade da gestora pela não comprovação da boa e regular aplicação dos recursos federais recebidos e geridos por meio do instrumento em questão, no período de 28/12/2009 a 26/11/2013, em face da omissão na prestação de contas, cujo prazo encerrou-se em 26/12/2013.
11.	A conduta omissiva da ex-prefeita, a despeito de a obra ter alcançado seus objetivos, impediu, em que pese a conclusão e funcionalidade da obra, o estabelecimento do nexo causal entre as possíveis despesas efetuadas com os recursos recebidos, no âmbito do instrumento em questão.
12.	No tocante ao ex-prefeito, restou comprovado que não foram cumpridas as duas condições cumulativas e indispensáveis ao afastamento da corresponsabilidade do mandatário sucessor, a saber:  a) demonstração da impossibilidade de prestar contas dos recursos geridos pelo antecessor; e, b)  adoção de medida destinada ao resguardo do patrimônio público.
13.	À míngua de informações imprescindíveis para que se forme convicção sobre a legalidade da gestão dos recursos vertentes, cumpre rejeitar as justificativas dos agentes públicos. Assim, a Sra. Joana D'Arc Batista Carvalho deve ter as contas julgadas irregulares, com a imputação do débito atualizado monetariamente e acrescido de juros de mora, com a aplicação da multa prevista no art. 57 da Lei 8.443/1992.
14.	De igual modo, o Sr. Carlos Henrique de Azevedo também deve ter as contas julgadas irregulares, com a aplicação da multa prevista no art. 58 da Lei 8.443/1992.
15.	Apropriado, ainda, nos termos do art. 16, § 3º, da Lei 8.443/92 c/c o § 7º do art. 209, do RI/TCU, dar ciência da deliberação à Procuradoria da República no Estado do Ceará para adoção das medidas que considere cabíveis.
16.	Por fim, deixo de acolher a proposta da unidade instrutiva de autorizar o parcelamento das dívidas, por entender que essa medida somente deve ser adotada mediante solicitação das partes.
Ante o exposto, manifesto-me por que o Tribunal aprove o acórdão que ora submeto à deliberação deste Colegiado.
TCU, Sala das Sessões Ministro Luciano Brandão Alves de Souza, em 2 de março de 2021.
AUGUSTO SHERMAN CAVALCANTI 
Relator